【裁判字號】    98,台上,1838
【裁判日期】    981001
【裁判案由】    損害賠償
【裁判全文】
最高法院民事判決            九十八年度台上字第一八三八號
上  訴  人  甲○○○
訴訟代理人  陳長甫律師
被 上訴 人  丙○○
            丁○○
共      同
訴訟代理人  吳展旭律師
被 上訴 人  乙○○
上列當事人間請求損害賠償事件，上訴人對於中華民國九十八年
五月十二日台灣高等法院第二審判決（九十八年度重上字第六八
號），提起上訴，本院判決如下：
    主  文
原判決廢棄，發回台灣高等法院。
    理  由
本件上訴人主張：原屬台灣土地銀行股份有限公司（下稱土地銀
行）所有坐落台北市○○區○○段一小段二一八地號土地上（下
稱系爭土地）之建號一九○二號、門牌號碼為同市○○○路○段
一五六號房屋（下稱系爭建物），係伊於民國五十五年十一月十
四日經登記合法取得所有權之建物。嗣伊雖已將系爭建物出賣予
訴外人劉真銅，惟劉真銅並未付清價金，迄未辦理所有權移轉登
記，伊仍保有該建物所有權。詎劉真銅之繼承人劉敦榮、劉敦雄
於占有系爭建物後，又將之讓與訴外人王創鋒（原名王輝煌），
再輾轉由被上訴人乙○○（王創鋒之父）繼續占用。迨九十四年
間，台北市政府將包含系爭土地在內之四十四筆土地規劃為捷運
系統松山線南京東路站聯合開發區（下稱捷運聯合開發案）工程
用地（下稱捷運用地）。經土地銀行於同年八月間，就列為捷運
用地之系爭土地辦理公開標售時，被上訴人丙○○與丁○○二人
（下稱丙○○等二人），明知伊為系爭建物之所有權人，竟於同
年七月間，先由丁○○與乙○○簽訂系爭建物之不動產轉讓契約
書（下稱轉讓契約書），約定標得土地後乙○○即拆除系爭建物
，再經丙○○出名標得該土地，乙○○遂於同年十二月中旬，僱
工拆除該建物，並由丙○○於同年十二月二十二日，代位向中山
地政事務所申請建物滅失登記，致伊受有相當於系爭土地價值新
台幣（下同）一千零二十萬元之損害。爰依民法第一百八十四條
、第一百八十五條規定，求為命被上訴人連帶給付（賠償）上開
金額及自訴狀繕本送達翌日起加付法定遲延利息之判決（上訴人
請求超過該金額本息部分，前經第一審判決駁回，未據其聲明不
服，已告確定）。
被上訴人丙○○等二人則以：伊等經確認乙○○為系爭建物之事
實上處分權人，始向乙○○買受，並於標得系爭土地後，由乙○
○自行拆除系爭建物，伊等再代位辦理該建物之滅失登記，已盡
買受人之注意義務，自無故意或過失之不法行為。上訴人自五十
五年八月間出賣系爭建物起長達四十多年之期間，均未對該建物
主張權利或收受租金，迨系爭建物列入捷運聯合開發案之範圍，
於發放補償費及拆遷獎勵金（下稱補償金）時，方主張其權利，
顯違誠實信用原則。況乙○○在系爭建物未拆除期間，仍有權占
有使用，上訴人嗣又已領取與系爭建物等值之補償金一百五十五
萬九千六百零八元，依法即喪失建物之所有權，並未受有損失。
請求伊等賠償，亦屬無據等語，資為抗辯。
被上訴人乙○○則辯稱：伊係向王創鋒買受系爭建物，不知該建
物為何仍登記為上訴人所有等語。
原審維持第一審所為上訴人敗訴之判決，駁回其上訴，係以：上
訴人主張系爭建物於五十五年間合法登記為其所有，原賣予訴外
人劉敦榮（劉真銅）並交付占有，迄未辦理移轉所有權登記。現
輾轉由被上訴人乙○○占有使用，經乙○○於九十四年七月間以
一千零二十萬元，讓售予被上訴人丁○○，再由被上訴人丙○○
於同年八月間標得系爭土地後，乙○○即依約於同年十二月間拆
除系爭建物，並由丙○○代位辦妥該建物滅失登記等事實，有兩
造不爭執之建物及土地登記謄本、杜賣證書、土地銀行公告、轉
讓契約書、搬拆遷切結書（下稱切結書）及土地登記申請書為證
，堪信為真實。依杜賣證書所載：「將該不動產（系爭建物）於
現場指明界址移交台端永為所有……嗣後使用收益乃屬台端之自
由」等內容，可知上訴人已將系爭建物賣予訴外人劉敦榮並交付
其占有。雖未為移轉所有權登記，但劉敦榮仍有收益權，上訴人
即喪失該建物之使用收益權而無權利受損害之情事。且依台北市
政府捷運工程局（下稱北市捷運局）九十八年三月十一日函示，
亦見上訴人明知系爭建物因登記為其所有，已向北市捷運局領取
補償金，以填補其所受損害，而放棄其就系爭建物之權利，並同
意配合拆除該建物。乙○○以系爭建物占有人之身分，拆除該建
物，自無故意、過失可言。上訴人猶依民法第一百八十四條規定
，請求被上訴人賠償損害，係屬權利濫用，有違誠信原則。再觀
諸北市捷運局九十五年三月七日函請註銷系爭建物門牌等之資料
，益見被上訴人依土地登記規則第三十一條規定及內政部就該條
文所為之解釋，基於土地所有人之地位，申請逕為辦理系爭建物
之消滅登記，並無侵權行為情事。從而，上訴人依侵權行為之法
律關係，請求被上訴人連帶給付（賠償）一千零二十萬元之本息
，即屬無理等詞，為其判斷之基礎。
按不動產物權，依法律行為而取得、設定、喪失及變更者，非經
登記，不生效力。又所有人於法令限制之範圍內，得自由使用、
收益、處分其所有物，並排除他人之干涉。民法第七百五十八條
、第七百六十五條分別定有明文。準此，就不動產建物之買賣而
言，因買賣並非處分行為，於未為所有權移轉登記前，已將買賣
標的物（建物）交付者，買受人固因此取得使用、收益權，但除
有特別約定外，究不能併認其亦有事實上之處分權，而可任意將
之拆除，據以排除所有人本於「登記」所享有之處分權能。苟未
經出賣之所有人同意，擅自拆除（事實上處分）該未為所有權移
轉登記之建物，即難謂無侵害該建物所有人之所有權情事，自應
負損害賠償責任。查上訴人為系爭建物之所有人，雖已將該建物
出賣並交付訴外人劉敦榮占有，但迄未辦理所有權移轉登記；嗣
該建物輾轉由被上訴人乙○○占有使用、賣予被上訴人丁○○，
終經乙○○拆除、被上訴人丙○○代位辦理滅失登記等情，乃原
審所認定之事實。果爾，系爭建物在被乙○○拆除前，既仍登記
為上訴人所有，買受人劉敦榮僅取得占有使用之權能。則劉敦榮
與被上訴人等三人，除與上訴人間有特別約定於辦理所有權移轉
登記前，由其等先行取得系爭建物之事實上處分權外，是否得逕
將之拆除？而排除上訴人本於「登記」所享有之處分權？上訴人
據此主張：被上訴人均明知伊為系爭建物之所有人或誤信乙○○
為建物之所有人，由無權占用之乙○○拆毀該建物，應負故意或
過失之侵權行為損害賠償責任等語（原審卷一二六頁至一二八頁
），依上說明，是否全無可取？苟被上訴人應負侵權行為之損害
賠償責任，上訴人行使此項權利，能否謂係權利濫用、違反誠信
原則？而有民法第一百四十八條規定之適用？均非無疑。原審未
遑詳加調查審認，遽以前詞，為上訴人敗訴之判決，殊嫌速斷。
次按損害賠償，除法律另有規定或契約另有訂定外，應以填補債
權人所受損害及所失利益為限。而可得預期之利益，視為所失利
益。此觀民法第二百十六條第一項、第二項規定自明。上訴人於
原審主張：伊為系爭建物所有人，有權參與捷運車站聯合開發，
以取得開發價值分配等優惠利益，此等優惠利益顯超過徵收補償
，而增加系爭建物之價值；丙○○等二人於向土地銀行投標買受
系爭捷運車站土地前，大肆收購地上建物，並以讓售價金一千零
二十萬元買受系爭建物，令乙○○予以拆除，即為配合捷運聯合
開發案，以取得優惠利益，故系爭建物之一千零二十萬元價值，
為伊可獲得之預期利益即消極損害等語，並提出捷運聯合開發案
作業說明、台北市台北都會區大眾捷運系統開發所需土地協議價
購優惠辦法、台北市政府開會通知書、轉讓契約書、切結書為證
（一審卷二一五、二一六頁，原審卷三九頁、九八至一○四頁、
一三四至一三七頁）。如屬可採，能否謂為上訴人已因領取捷運
聯合開發案所給付系爭建物本體之一百五十五萬餘元補償金，即
放棄系爭建物所衍生之其他權利（利益）？而不得再請求其所失
利益之損害賠償？非無再事斟酌之餘地。原審置上訴人之前述攻
擊方法於不顧，未說明何以不採之理由，所為不利於上訴人之認
定，亦有判決不備理由之違法。上訴意旨，指摘原判決不當，求
予廢棄，非無理由。
據上論結，本件上訴為有理由。依民事訴訟法第四百七十七條第
一項、第四百七十八條第二項，判決如主文。
中    華    民    國  九十八  年    十    月    一    日
                      最高法院民事第三庭
                          審判長法官  蘇  茂  秋
                                法官  王  仁  貴
                                法官  張  宗  權
                                法官  陳  重  瑜
                                法官  吳  麗  女
      本件正本證明與原本無異
                                      書  記  官
中    華    民    國  九十八  年    十    月   十三   日
                                                      Q


司法院資訊處製作；財團法人民間司法改革基金會備份。
